臺灣臺北地方法院民事判決
110年度建字第31號
原      告  劉瀚發  
訴訟代理人  曹宗彜律師                    
複代理人    紀桂銓律師              
被      告  林坤城  
            蔡明娟  
上列當事人間請求損害賠償事件，本院於民國111年11月9日言詞
辯論終結，判決如下：
    主  文
被告蔡明娟應給付原告新臺幣壹佰肆拾參萬柒仟伍佰元，及自民
國一百零九年十一月六日起至清償日止，按週年利率百分之五計
算之利息。
原告其餘之訴駁回。
訴訟費用由被告蔡明娟負擔五分之三，餘由原告負擔。
本判決第一項於原告以新臺幣肆拾柒萬玖仟元為被告蔡明娟供擔
保後，得假執行；但被告蔡明娟如以新臺幣壹佰肆拾參萬柒仟伍
佰元為原告預供擔保，得免為假執行。
原告其餘假執行之聲請駁回。
    事實及理由
壹、程序方面：
　　被告林坤城經合法通知，未於最後言詞辯論期日到場，核無
    民事訴訟法第386條所列各款情形，爰依原告之聲請，由其
    一造辯論而為判決。
貳、實體方面：　　
一、原告主張：原告於民國107年9月間承攬被告所有位於台北市
    ○○○路0段00號4樓之1房屋之室內裝潢工程(下稱系爭工程)，
    兩造口頭約定工程總價款為新臺幣（下同）263萬4,000元，
    被告並指示施作追加工程，追加工程款為48萬2,000元，總
    工程款為311萬6,000元。原告已於108年1月底完成工作，然
    被告僅於107年10月6日、12月5日及108年1月4日各給付8萬7
    ,000元、9萬5,000元及60萬元，尚餘原證二請款明細表(下
    稱系爭請款明細表，見本院卷一第39、41頁）所示工程款共
    計233萬4,000元，經原告於109年1月9日寄發存證信函催告
    後，仍拒不給付，而被告於訂約時即明示就承攬契約報酬對
    於原告各負全部給付之責任，爰依民法第490條、第505條、
    第272條規定提起本件訴訟。並聲明：㈠被告應連帶給付原告
    233萬4,000元及自起訴狀繕本送達翌日起至清償日止，按年
    息5%計算之利息。㈡原告願供擔保，請准宣告假執行。
二、被告則以：兩造並未訂立任何契約，被告蔡明娟係與證人劉
    榕發洽談裝潢事宜，被告林坤城於107年10月間住院，故承
    攬契約關係應係存在證人劉榕發與被告蔡明娟之間，與被告
    林坤城無涉。被告蔡明娟雖曾提供順詮空間設計裝潢工程設
    計圖請原告報價，然因原告未提出正式報價單，被告蔡明娟
    僅得逐項工程指示原告施作，由原告出具估價單向被告蔡明
    娟請款，兩造並未就系爭請款明細表所列工程成立承攬契約
    。若認兩造就系爭請款明細表所列工程存在承攬契約，原告
    遲延完工、工程品質不符約定，甚至未進行收尾工程，足認
    原告未完成工作，被告蔡明娟自無給付工程款之義務。況原
    告除有施工不善致櫃板無法使用、未遵期完工之瑕疵給付外
    ，甚至未進行收尾工程，致無法如期安放佛桌入住，被告遂
    於109年8月自行購買生源實木並另聘木工接續完工，因此花
    費27萬9,500元而受有損害，依民法第495條第1項、第227條
    、第226條第1項、第231條第1項等規定，被告得解除契約並
    請求原告賠償損害，爰主張以此損害27萬9,500元與原告請
    求之工程款抵銷等語置辯。答辯聲明：㈠原告之訴及假執行
    之聲請均駁回。㈡如受不利判決，被告願供擔保，請准宣告
    免為假執行。
三、兩造不爭執事項：
　㈠被告蔡明娟分別於107年10月6日、107年12月5日及108年1月4
    日就系爭工程付款8萬7,000元、9萬5,000元及60萬元，合計
    78萬2,000元，為被告蔡明娟所自承（見本院卷一第195頁）
    ，並有估價單三紙可稽（見本院卷一第309至313頁）。
　㈡被告蔡明娟於108年1月7日向原告表示施工至108年1月11日，
    不再施作新項目，有對話記錄為憑（見本院卷一第260至261
    頁）。
四、得心證之理由：　
　　本件原告主張兩造為系爭工程承攬契約當事人，被告未全部
    清償承攬報酬，故應連帶給付訴之聲明所示本息，為被告否
    認，並以前詞置辯，故本件爭點為：㈠系爭工程承攬契約當
    事人為何？㈡兩造有無施作系爭請款明細表所列工程之合意
    ？原告得否依民法第490條、第505條規定請求被告連帶給付
    233萬4,000元？㈢被告得否依民法第495條第1項、第227條、
    第226條第1項、第231條第1項等規定請求原告賠償損害27萬
    9,500元，並為抵銷？茲分敘如下：
  ㈠系爭工程承攬契約當事人為何？
　　⒈經查，系爭工程關於施作項目、施作材料、施工日期、請
      款等相關事宜，均係由原告與被告蔡明娟連繫，此有原告
      提出之對話紀錄在卷可參(見本院卷一第227至305頁)。又
      原告分別於107年10月6日、107年12月5日及108年1月4日
      就系爭工程受款8萬7,000元、9萬5,000元及60萬元等節，
      為兩造不爭，而原告就前揭款項所提出之估價單(見本院
      卷一第309至313頁)，其上僅記載「復興南路蔡小姐」、
      「4F蔡小姐」、「蔡小姐 復興南路」，並無關於被告林
      坤城之任何記載。可見均係就系爭工程施作、請（付）款
      均由原告與被告蔡明娟接洽經手處理。
　　⒉次查，證人劉榕發證述：「(問：所以當初都是張晋玲向你
      表示要找原告去施作被告二人的房屋，並非被告二人知悉
      是由原告來施作其房屋的裝潢工程？)我有跟被告講過，
      在我店裡，我有跟張晋玲、被告二人講我可以提供材料，
      但是施工的人會是原告，時間我記不得，但當場原告有在
      場，當時好像還有被告二人的外勞在場。」、「(問：當
      你向被告二人表示施工的人會是原告，被告二人做何表示
      ？)很歡迎，很好。)」、「(問：所以實際為被告二人進
      行房屋裝修的人是原告，是否如此？)是。」等語明確(見
      本院卷二第17頁)，核與證人張晋玲證述：「(問：你是否
      知道被告二人房屋裝潢工程到底是委由劉榕發，還是委由
      原告負責？) 因為劉榕發是材料廠商，後來施工施作都是
      原告…。」等語相符(見本院卷二第27頁)，足見證人劉榕
      發僅提供材料，系爭工程實際施工者為原告。
　　⒊是以，從系爭工程施作、請款文書資料及前開證人證言內
      容，均未見被告林坤城參與其中，是系爭工程承攬契約當
      事人為原告與被告蔡明娟，堪可認定。原告主張契約當事
      人一造為被告蔡明娟、林坤城，及被告抗辯承攬契約存在
      其與劉榕發間云云，均不足採。
  ㈡兩造有無施作系爭請款明細表所列工程之合意？原告得否依
    民法第490條、第505條規定請求被告連帶給付233萬4,000元
    ？
　  ⒈經查，系爭工程承攬契約當事人為原告與被告蔡明娟，業
      如前述。而被告蔡明娟於施工期間，確有指示原告施作或
      修改系爭請款明細表序號1、2、6、7、8、9、10、11、12
      、14、15、16、17等工作，有對話記錄可稽(見本院卷一
      第315至365頁)。又證人張晋玲證稱：「(問：當你還在參
      與工程過程中，你是否曾經看過被告何人有向原告或是何
      人提出要追加或修改的項目嗎？)有，非常多。」、「(問
      ：就鈞院卷39、41頁的項目有無列出來但沒有施工的部分
      ？) 41頁都是完整的產品，這個有，39頁項次1 、2 、3 
      、4 、5 、6 、7 、8 、9 、10、11、12、13、14、15、
      16、17、18有做，但是做的結果怎樣，我不清楚。」等語
      明確(見本院卷二第29至30頁)。又被告蔡明娟於108年1月
      7日向原告表示進行總結算，1月11日前完工，不再施作新
      項目乙節，並有對話記錄為憑(見本院卷一第260至261頁)
      ，被告蔡明娟既然曾經指示原告進行系爭請款明細表所列
      工程，證人張晋玲更在臺北市○○○路0段00號4樓之1房屋見
      過系爭請款明細表所列工程，被告蔡明娟更同意按現況結
      算，足見被告蔡明娟與原告就系爭請款明細表所列工程應
      有施作之合意，是被告蔡明娟空言否認此節，自不可採。
　  ⒉按稱承攬者，謂當事人約定，一方為他方完成一定之工作
      ，他方俟工作完成，給付報酬之契約；如依情形，非受報
      酬即不為完成其工作者，視為允與報酬；報酬應於工作交
      付時給付之，無須交付者，應於工作完成時給付之，民法
      第490條第1項、第491條第1項、第505條第1項定有明文。
      而系爭請款明細表所列工程價格包括應由被告蔡明娟給付
      與證人劉榕發之材料價金，業據證人劉榕發證述在卷（見
      本院卷二第21至23頁），惟證人劉榕發業於111年8月16日
      將該部分債權轉讓與原告，有原告與證人劉榕發簽立之債
      權讓與契約書影本在卷可參（見本院卷三第2至5頁），原
      告更於111年8月26日將上開債權讓與一事通知被告蔡明娟
      ，經本院111年11月9日當庭確認郵件投遞資料無誤（見本
      院卷三第30頁），故原告業已取得系爭請款明細表所列工
      程（包含材料款項）之報酬（價金）債權。而原告主張被
      告蔡明娟應給付233萬4,000元，業提出系爭請款明細表為
      證（見本院卷一第39至41頁），惟為被告蔡明娟否認，經
      本院囑託台北市室內設計裝修商業同業公會鑑定，原告就
      系爭請款明細表所列工程實際完成情形，如本院附表「鑑
      定結果」欄所示（見隨卷綁附之鑑定報告書一宗）。其中
      「價格區間」欄係鑑定人估算對應工項合理之市場價格，
      並據以估算平均值填載於「平均值」欄，鑑定人秉其專業
      估算合理價格區間並予以平均，應足作為市場上合理價格
      之參考。又因原告與被告蔡明娟就系爭請款明細表所列工
      程報酬，並未事前報價議定，固倘原告請求之金額低於「
      平均值」，即應認原告請求之金額合理；倘原告請求之金
      額高於「平均值」，即應以「平均值」為合理價格。
　　⒊另本院附表項次一、19「雜項支出：清運、修改,其餘細項
      未列入工程」部分，鑑定人雖以現場勘查時相關事實均已
      滅失，且兩造均無法提出相關事證為由，而認為無法為鑑
      定（參鑑定報告第24頁），惟衡諸一般經驗法則，施作室
      內裝修工程本即會有廢棄物清運之事實，且被告蔡明娟更
      已要求結算、出場，應認原告有清運廢棄物之事實，又就
      系爭請款明細表所列工程量體估算之合理清運費用平均值
      約1萬0,500元，則有台北市室內設計裝修商業同業公會11
      1年6月24日（111）設昌會字第11100101號函為憑（見本
      院卷二第305頁），應認本項合理之報酬為1萬0,500元。
　　⒋至本院附表項次二、4「加拆工程及維修工程」部分，鑑定
      人亦以現場勘查時相關事實均已滅失，且兩造均無法提出
      相關事證為由，無法作成鑑定（參鑑定報告第28頁），原
      告既未進一步提出施作此加拆工程及維修工程之證據，依
      舉證責任分配之原則，本院自無以為有利原告之認定。
　　⒌準此，本院爰依兩造提出事證及鑑定結果，逐項判斷系爭
      請款明細表所列工程合理之價格如本院附表「本院判斷金
      額」欄所示，原告得請求合理之報酬數額應為143萬7,500
      元。而原告既已完成並交付前開工作，且系爭請款明細表
      所列工程亦正由被告蔡明娟管領使用，原告依首揭規定請
      求被告蔡明娟給付143萬7,500元，應屬有據。至原告另主
      張被告林坤城應負連帶給付責任云云，惟本件承攬契約係
      存在原告與被告蔡明娟之間，與被告林坤城無涉，業如前
      述，是原告此部分主張，自難認有理。
  ㈢被告得否依民法第495條第1項、第227條、第226條第1項、第
    231條第1項等規定請求原告賠償損害27萬9,500元，並為抵
    銷？  
　　⒈按承攬人具有專業知識，修繕能力較強，且較定作人接近
      生產程序，更易於判斷瑕疵可否修補，故由原承攬人先行
      修補瑕疵較能實現以最低成本獲取最大收益之經濟目的。
      是以民法第495條雖規定，因可歸責於承攬人之事由，致
      工作發生瑕疵者，定作人除依民法第493條及第494條規定
      請求修補或解除契約，或請求減少報酬外，並得請求損害
      賠償。惟定作人依此規定請求承攬人賠償損害仍應依民法
      第493條規定先行定期催告承攬人修補瑕疵，始得為之，
      尚不得逕行請求承攬人賠償損害，庶免可修繕之工作物流
      於無用，浪費社會資源（最高法院106年度第5次民事庭會
      議決議參照）。又定作人直接行使不完全給付責任之損害
      賠償請求權時，應回歸民法債編通則有關不完全給付之規
      範，並適用同法第227條第1項之規定；若其瑕疵給付可能
      補正者，依給付遲延之規定行使其權利；其不能補正時，
      則依給付不能之規定發生法律效果；因此，定作人對於有
      瑕疵之工作原得拒絕受領；倘已受領，並因可歸責於承攬
      人之事由致工作發生瑕疵，而該瑕疵為承攬人可能補正，
      其補正給付無確定期限者，定作人於行使上開損害賠償請
      求權，必先依民法第229條第2項或第3項規定，催告或定
      有期限催告承攬人補正而未為給付後，承攬人自受催告或
      自期限屆滿時起，負遲延責任，定作人亦於此時始得謂有
      該項損害賠償請求權存在（最高法院101年度台上字第661
      號判決意旨參照）。
　  ⒉本件被告蔡明娟雖抗辯系爭工程有諸多瑕疵，惟經本院諭
      知被告蔡明娟補正催告原告修補瑕疵之證據（見本院卷三
      第11頁），被告蔡明娟自承其並未為催告修補瑕疵之行為
      （見本院卷三第21頁），揆諸上開說明，難認被告蔡明娟
      之損害賠償請求權存在。是被告蔡明娟抗辯依民法第495
      條第1項、第227條、第226條第1項、第231條第1項等規定
      ，請求原告賠償損害27萬9,500元云云，難認有據，更無
      從以其對原告之債權為抵銷。至被告蔡明娟另辯稱其得解
      除契約云云，惟兩造既已合意結算，被告蔡明娟復未舉證
      瑕疵無法修補或原告有何給付不能情事，自難認被告蔡明
      娟得解除契約。
五、末按給付無確定期限者，債務人於債權人得請求給付時，經
    其催告而未為給付，自受催告時起，負遲延責任。其經債權
    人起訴而送達訴狀，或依督促程序送達支付命令，或為其他
    相類之行為者，與催告有同一之效力；遲延之債務，以支付
    金錢為標的者，債權人得請求依法定利率計算之遲延利息；
    應付利息之債務，其利率未經約定，亦無法律可據者，週年
    利率為5％，民法第229條第2項、第233條第1項前段及第203
    條分別定有明文。是以，本件原告請求給付工程款，及自起
    訴狀繕本送達翌日即109年11月6日起（見本院卷一第101頁
    ）至清償日止，按週年利率5％計算之利息，亦屬有據，應予
    准許。　　　
六、綜上，系爭工程承攬契約兩造為原告與被告蔡明娟，原告與
    被告蔡明娟就系爭請款明細表所列工程達成施作合意，故原
    告依民法第490條、第505條規定，請求被告林坤城給付系爭
    請款明細表所列工程報酬，自無理由。而原告既已完成系爭
    請款明細表所列工程，工程報酬數額如附表「本院判斷金額
    」欄所示，被告蔡明娟並無得對原告主張抵銷之27萬9,500
    元債權存在，故原告依前開規定請求被告蔡明娟給付143萬7
    ,500元，及自109年11月6日起至清償日止，按週年利率5%計
    算之利息，為有理由，應予准許；逾此範圍之請求，則屬無
    據，應予駁回。
七、就原告勝訴部分，兩造分別陳明願供擔保請准宣告假執行或
    免為假執行，核無不合，爰分別酌定相當之擔保金額准許之
    。至原告敗訴部分，其假執行之聲請失所附麗，併予駁回。
    　
八、本件事證已臻明確，兩造其餘攻擊防禦方法及所援用之證據
    ，經本院斟酌後，認均不足以影響本判決之結果，自無逐一
    詳予論駁之必要，併此敘明。
九、訴訟費用負擔之依據：民事訴訟法第79條。   
中　　華　　民　　國　　111 　年　　11　　月　　30　　日
                          工程法庭    法　官　　何若薇
以上正本係照原本作成。
如對本判決上訴，須於判決送達後20日內向本院提出上訴狀。如
委任律師提起上訴者，應一併繳納上訴審裁判費。           
中　　華　　民　　國　　111 　年　　11　　月　　30 　日
                                      書記官  林俐如